【裁判字號】    98,上易,1217
【裁判日期】    990420
【裁判案由】    損害賠償
【裁判全文】
臺灣高等法院民事判決                98年度上易字第1217號
上  訴  人  丙○○
訴訟代理人  甲○○
被上訴人    順益汽車股份有限公司
兼上一人
法定代理人  乙○○
被上訴人    丁○○
共      同
訴訟代理人  王世宏律師
上列當事人間損害賠償事件，上訴人對於中華民國98年10月30日
臺灣臺北地方法院98年度訴字第127號第一審判決提起上訴，本
院於98年3月30日言詞辯論終結，判決如下：
    主  文
上訴駁回。
第二審訴訟費用由上訴人負擔。
    事實及理由
一、上訴人聲明：（一）原判決廢棄。（二）被上訴人應連帶給
    付上訴人新台幣（下同）50萬元。
    被上訴人聲明： 如主文所示。
二、上訴人起訴主張：被上訴人順益汽車股份有限公司（下稱順
    益汽車公司）前於民國（下同）95年7月間由被上訴人丁○
    ○代理向臺灣士林地方法院檢察署（下稱士林地檢署）提出
    告訴，誣告、誹謗伊涉犯動產擔保交易法第38條至第40條等
    罪。被上訴人明知伊全無觸犯動產擔保交易法規定，且該案
    實係兩造間之消費爭議與民事求償訴訟事件，被上訴人竟因
    不堪伊求償，而以不實指控誣告及誹謗伊，嗣該案經士林地
    檢署以95年度偵字第12412號為不起訴處分。伊因被上訴人
    之誣告、誹謗行為及對伊簽發之本票聲請強制執行，致名譽
    、信用、精神受損，爰依民法第184條、第185條、第187條
    、第188條、第195條規定，請求被上訴人賠償非財產上損害
    。求為命被上訴人連帶給付50萬元之判決（上訴人在原審請
    求(一)被上訴人連帶給付150萬元，及自95年8月1日起至清償
    日止，按年利率5％計算之利息；(二)被上訴人應於五大報之
    全國頭版，以後述尺寸刊登道歉啟事，以回復伊之名譽：1.
    經濟日報：半版全十版面(頭版之半版)，價格為26萬7,000
    元，2.蘋果日報：B尺寸12×42.5公分，價格為150萬元，3.
    中國時報：半版10全25×35.5公分，價格為50萬元，4.聯合
    報：半版10全24.8×34.5公分，價格為50萬元，5.自由時報
    ：半版10全版25×35公分，價格為60萬元；(三)被上訴人須將
    道歉啟事張貼於其公司門面及各重要公佈欄；嗣在本院減縮
    聲明如上）。
被上訴人則以：
（一）上訴人於94年3月24日以動產擔保交易法規定之附條件買
      賣方式，向被上訴人順益汽車公司購買車牌號碼4766-EG
      號自用小客車（下稱系爭汽車），上訴人取得系爭汽車後
      ，繳納12期分期車款。依上訴人與被上訴人順益汽車公司
      間簽訂之契約書約定，上訴人於未繳清全數價款前，僅得
      依約占有使用系爭汽車，不得任意遷移或為其他處分；即
      上訴人僅得將系爭汽車停放在契約約定之停放地點即台北
      市○○區○○街136巷3弄18號4樓之1處，而不得擅自隱匿
      系爭汽車，並將之遷移至他處停放。詎上訴人於受領系爭
      汽車後，片面以系爭汽車線路不穩、方向盤支架不正等為
      由，向被上訴人順益汽車公司求償，於溝通過程中，未依
      約繳納每月應繳納之貸款。當時被上訴人丁○○在被上訴
      人順益汽車公司任職，乃以上訴人擅自將系爭汽車遷移至
      他處予以藏匿，違反96年7月11日修正前仍有效之動產擔
      保法第38條規定，對上訴人提出刑事告訴，並非故意侵害
      上訴人之權利，而係以確保被上訴人順益汽車公司之債權
      為目的，該行為於客觀上亦無過失；且因偵查不公開，亦
      不可能對上訴人之名譽、信用及精神造成任何損害，上訴
      人不得主張係侵權行為請求賠償。
（二）被上訴人乙○○雖擔任被上訴人順益汽車公司董事長一職
      ，然順益汽車公司之業務採行「分區分責執行」，其僅負
      責召開被上訴人順益汽車公司董事會、股東會、研擬公司
      之經營決策及業務方針，並不負責公司實際業務執行，伊
      對被上訴人順益汽車公司向動產擔保交易債務人之授信、
      催收乃至依法提起動擔法告訴等事項，均非親身為之，而
      係順益汽車公司依分區分責執行，授權相關下級部門為之
      。被上訴人乙○○未參與對上訴人提起刑事告訴之行為，
      且其個人亦非被上訴人丁○○之僱用人，上訴人不得對伊
      主張侵權行為損害賠償請求權等語，資為抗辯。
三、兩造不爭執之事實：
（一）上訴人於94年3月24日以動產擔保交易方式，向被上訴人
      順益汽車公司購買系爭汽車。上訴人受領系爭汽車後，分
      期繳納12期分期車款；嗣上訴人因認系爭汽車有線路不穩
      及方向盤支架不正等瑕疵，由上訴人之夫甲○○向臺北市
      政府消費者保護官提出申訴。
（二）被上訴人順益汽車公司由被上訴人丁○○代理，對上訴人
      提出違反動產擔保交易法之刑事告訴，經士林地檢署檢察
      官以95年度偵字第12412號為不起訴處分。上訴人對被上
      訴人丁○○、乙○○提出刑事誣告告訴，經臺灣臺北地方
      法院檢察署（下稱臺北地檢署）檢察官分別以96年度偵字
      第14013號、96年度偵字第9020號為不起訴處分；96年度
      偵字第9020號不起訴處分並經臺灣高等法院檢察署以96年
      度上聲議字第4055號處分書駁回再議聲請。上訴人復對被
      上訴人乙○○、丁○○提出妨害名譽之刑事告訴，亦經臺
      北地檢署檢察官以97年度偵字第7386號為不起訴處分，並
      經臺灣高等法院檢察署以97年度上聲議字第2838號處分書
      駁回再議聲請。
（三）證據：士林地檢署95年度偵字第12412號不起訴處分書、
      臺北地檢署96年度偵字第14013號不起訴處分書、96年度
      偵字第9020號、97年度偵字第7386號不起訴處分書、臺灣
      高等法院檢察署96年度上聲議字第4055號、97年度上聲議
      字第2838號處分書（見原審卷6-7、39、61-64、65-70、
      71-76頁）。
四、上訴人主張被上訴人對其提出違反動產擔保交易法之刑事告
    訴成立侵權行為有無理由，論述如下：
（一）經查上訴人於94年3月24日以動產擔保交易方式，向被上
      訴人順益汽車公司購買系爭汽車，為兩造所不爭執；然上
      訴人主張其係以動產抵押方式購買系爭汽車，於購買時已
      取得系爭汽車所有權，被上訴人則抗辯上訴人係以附條件
      買賣方式購買系爭汽車，於付清全部價款後始取得系爭汽
      車所有權，則本件首應審究者，為上訴人係以動產擔保交
      易中之何種方式向被上訴人順益汽車公司購買系爭汽車。
（二）經查雖上訴人一再主張被上訴人係以詐欺手段騙得伊簽名
      蓋章之文件，向臺北市監理處辦理系爭汽車之動產擔保交
      易登記云云；惟查被上訴人自認伊購買系爭汽車之契約書
      、本票及授權書上之「丙○○」簽名為其所簽，印文為其
      印章交與被上訴人順益汽車公司人員所蓋（見原審卷113
      頁背面），則上訴人於簽名時自應已看過該等文件，對於
      文件之內容應不得諉為不知；且查上訴人既已出具授權書
      （見原審卷116、202頁），授權被上訴人順益汽車公司於
      依約得主張權利之日，得就上訴人交付被上訴人順益汽車
      公司日期空白之本票逕行填記發票日、到期日，無須通知
      上訴人，則被上訴人於上訴人所簽之本票填載發票日、到
      期日即非屬偽造或變造。又上訴人所簽訂之契約書已明確
      記載上訴人向被上訴人順益汽車公司購買系爭汽車「辦理
      分期付款」，契約第1條並載明：「乙方（即上訴人）依
      本約所購車輛，甲方（即被上訴人順益汽車公司）仍保有
      該車輛之所有權，乙方應盡善良管理人注意義務占有並領
      牌使用，而於付清全部價款並履行本契約各條款後始取得
      車輛所有權」（見原審卷199頁），而上訴人在原審於98
      年3月3日言詞辯論期日，提出有上訴人簽名及印文的空白
      契約書、授權書及本票影本各1件（見原審卷115-117頁）
      ，足見上訴人於簽署該等文件後亦持有文件影本，否則其
      豈能取得該等內容空白之文件？準此，亦堪認上訴人知悉
      其所簽訂之契約書係屬動產擔保交易法所訂之附條件買賣
      契約，其係以動產擔保交易之附條件買賣方式購買系爭汽
      車，堪以認定。
（三）雖上訴人又主張被上訴人順益汽車公司用以向臺北市監理
      處辦理系爭汽車之動產擔保交易登記之文件，係其先前簽
      名而已取消註銷遺失作廢不存在之文件，並在原審提出契
      約書、授權書、本票及證人黃昌晶出具之切結書影本（見
      原審卷115-117、157頁）為證。惟查上訴人所提出之契約
      書、本票及授權書影本均未記載日期，而將之與被上訴人
      提出向臺北市監理處辦理系爭汽車之動產擔保交易登記之
      文件（即原審卷200-202頁之契約書、本票及授權書影本
      ）比對結果，2份契約書、本票及授權書上之上訴人簽名
      樣式、印文樣式及位置均分別吻合，堪認上訴人所提出之
      空白契約書、本票及授權書，應係被上訴人順益汽車公司
      人員於上訴人簽名、蓋章後影印交付上訴人留存之文件。
      又依證人黃昌晶在原審證述，上訴人先後簽過2份契約書
      、2張本票及2張授權書（1份在94年農曆過年前，1份在94
      年農曆過年後），係因被上訴人順益汽車公司人員不慎將
      上訴人於94年農曆過年前所簽之契約書、本票、授權書（
      即辦理分期交車業務而簽名之文件）遺失，才請上訴人再
      簽1份契約書、本票及授權書等語（見原審卷173-175頁）
      ；並有上訴人所提出證人黃昌晶出具之切結書可憑（見原
      審卷157頁）。而觀之被上訴人順益汽車公司所提出上訴
      人簽發之本票（見原審卷201頁），其上發票日所蓋之日
      期為94年3月8日，係在94年農曆過年後，可認被上訴人順
      益汽車公司所提出向臺北市監理處辦理系爭汽車之動產擔
      保交易登記之契約書、本票及授權書，應係上訴人於94年
      農曆過年後所簽之第2份文件。至被上訴人順益汽車公司
      所提出之上訴人簽發之本票上填寫之「SA012157」，雖在
      證人黃昌晶所出具之切結書上亦有記載，惟該切結書係記
      載「訂單編號SA012157」，並非記載遺失編號SA012157之
      本票，且「SA012157」既是訂單編號，而上訴人向被上訴
      人順益汽車公司訂購系爭汽車之訂單僅有1張，被上訴人
      順益汽車公司人員在上訴人所簽之第2份契約書、本票之
      左上角填載「SA012157」應僅係在表明訂單號碼，而非本
      票號碼，況上訴人並未提出其他證據證明其第1次所簽發
      之本票上亦有「SA012157」之記載，所稱被上訴人順益汽
      車公司用以向臺北市監理處辦理系爭汽車之動產擔保交易
      登記之文件，係伊先前所簽名而已經取消註銷遺失作廢不
      存在之文件云云，應不足採信。
（四）按上訴人向被上訴人順益汽車公司購買系爭汽車既係採動
      產擔保交易之附條件買賣方式，且經向主管機關臺北市監
      理處辦理動產擔保交易登記，其即為動產擔保交易法所定
      之債務人，應受動產擔保交易法之規範。又96年7月11日
      修正刪除前之動產擔保交易法第38條規定：「動產擔保交
      易之債務人，意圖不法之利益，將標的物遷移、出賣、出
      質、移轉、抵押或為其他處分，致生損害於債權人者，處
      三年以下有期徒刑、拘役或科或併科六千元以下之罰金。
      」而依上訴人與被上訴人順益汽車公司所簽訂之契約書，
      第1條約定：「乙方（即上訴人）依本約所購車輛，甲方
      （即被上訴人順益汽車公司）仍保有該車輛之所有權，乙
      方應盡善良管理人注意義務占有並領牌使用，而於付清全
      部價款並履行本契約各條款後始取得車輛所有權」，第5
      條約定：「標的物存放處所：乙方住所」（見原審卷199
      頁），足見於上訴人付清系爭汽車之全部價款前，系爭汽
      車仍歸被上訴人順益汽車公司所有，上訴人僅能依約占有
      使用，不得任意遷移或為其他處分，兩造並約定系爭汽車
      之停放地點為上訴人住所。再查上訴人於受領系爭汽車後
      ，陸續向被上訴人順益汽車公司及臺北市政府消費者保護
      官投訴系爭汽車有瑕疵，並與被上訴人順益汽車公司協議
      鑑定事宜，但因鑑定費用無法達成協議；嗣被上訴人順益
      汽車公司曾於96年7月6日寄送郵局存證信函給上訴人，因
      寄存逾期而退回，有該存證信函及回證可憑（見原審卷
      122-124、245、246頁）；上訴人及其訴訟代理人在士林
      地檢署95年度偵字第12412號違反動產擔保交易法案件偵
      查中亦陳稱：彼等因系爭汽車有瑕疵，僅繳納12期款項後
      未繼續依約繳款；但並沒有把車子處分掉，另外放在很安
      全的地方等語（見原審卷239-241頁），足見被上訴人主
      張上訴人於被上訴人順益汽車公司提出刑事告訴前，已將
      系爭汽車遷移他處，堪信為真實。則被上訴人順益汽車公
      司在找尋系爭汽車無著下，委託被上訴人丁○○為代理人
      ，依當時有效施行之動產擔保交易法第38條規定對上訴人
      提出刑事告訴，應認係依法行使權利之行為，難認有故意
      或過失之侵權行為。
（五）依上所述，被上訴人順益汽車公司委託丁○○代理對上訴
      人提出涉嫌違反動產擔保交易法第38條之刑事告訴，非屬
      故意或過失之侵權行為，被上訴人乙○○亦未對上訴人有
      故意或過失之侵權行為，上訴人對被上訴人請求侵權行為
      損害賠償應屬無據。另被上訴人順益汽車公司就上訴人簽
      發之本票向原法院聲請裁定准許強制執行，亦係依法行使
      權利之行為，不成立侵權行為，上訴人亦不得請求損害賠
      償。
五、綜上所述，被上訴人依侵權行為法律關係請求被上訴人連帶
    賠償50萬元，為無理由，不應准許。原審就上開上訴人請求
    不應准許部分為上訴人敗訴之判決，並無不合；上訴意旨指
    摘原判決此部分不當，求予廢棄改判，為無理由。
六、兩造其餘之攻擊或防禦方法及未經援用之證據，經本院斟酌
    後，認為均不足以影響本判決之結果，無逐一詳予論駁之必
    要。併此敘明。
七、據上論結，本件上訴為無理由，依民事訴訟法第449條第1項
    、第78條，判決如主文。
中    華    民    國    99    年    4     月    20    日
                      民事第八庭
                        審判長法  官  劉勝吉
                              法  官  連正義
                              法  官  鄭威莉
正本係照原本作成。
不得上訴。
中    華    民    國    99    年    4     月    22    日
                              書記官  李垂福

司法院資訊處製作；財團法人民間司法改革基金會備份。
